臺灣高等法院民事判決　　　　　　　　　94年度再易字第26號
再審原告　　甲○○
再審被告　　丙○○
　　　　　　乙○○
上列當事人間請求退還讓渡金事件，再審原告對於中華民國94年
2月4日本院93年度上易字第702 號確定判決，提起再審之訴，本
院判決如下：
      主      文
再審之訴駁回。
再審訴訟費用由再審原告負擔。
      理      由
一、再審原告主張：其與再審被告間請求退還讓渡金事件，經本
    院93年度上易字第702 號判決（下稱原確定判決）確定在案
    。惟：
    （一）第一審判決書於民國93年6 月28日送達再審被告，再
          審被告於93年7月9日提出「民事聲明上訴狀」載有「
          上訴理由容後補呈」，顯可認其明知上訴要件有欠缺
          ，竟遲至93年8 月30日第一次準備期日始委任胡志彬
          律師到庭提出「民事上訴理由狀」，本院未依民事訴
          訟施行法第9 條規定以裁定駁回再審被告之第二審上
          訴，仍為實體上原確定判決，適用法規顯有錯誤。
    （二）原確定判決未詳審第一審、再審原告陳述及所附證據
          ，如經斟酌，再審原告可受較有利益之裁判。陳述及
          所附證據如下：
          再審被告明知系爭欲設立補習班之建築物，經台北
            縣政府工務局通知於92年5 月27日辦理現場會勘，
            未通過公共安全檢查，再審被告又未申請複審，教
            育局當然無法通過「薇多利亞補習班」之立案申請
            ，此為對造所預見。另證人即上開補習班建物之屋
            主葉萌逸，業於第一審言詞辯論期日證述本件兩造
            換租約時，伊有詢問再審被告有無與再審原告敘述
            立案一事，再審被告當時說「快要過了」一情，足
            見再審被告為此不實說明，顯然違反誠實及信用原
            則。系爭經營權讓渡契約書有以「補習班立案通過
            」為再審被告應履行債務之一，但在訂約前，再審
            被告有惡意隱匿「補習班立案之給付不能」之重大
            瑕疵，再審原告已合法撤銷讓渡合約意思表示，自
            得請求再審被告返還讓渡金。
          原確定判決認定再審被告有委託專人代為立案申請
            ，適發生兩造讓渡合約事宜，而再審原告不願意繼
            續委託永福企業社續辦立案事項，致無法通過立案
            云云。惟台北縣政府92年5 月27日辦理現場會勘，
            審查不符規定未通過公共安全檢查，此係發生在兩
            造訂立讓渡合約之前，故訂約後再審原告要否委託
            永福企業社續辦立案事項，已無實益。原確定判決
            認定因再審原告未續辦，致無法通過立案，顯違經
            驗法則。
          又原確定判決以系爭補習班所設地址，於85年曾有
            學德惠語文短期補習班獲准立案通過一事，認為系
            爭地址客觀上並非不能供經營補習班之用云云。然
            依永福企業社承辦人馮福財於第一審證述之學德惠
            語文短期補習班停止經營後，房東即拆除一樓通往
            二樓之內部鋼筋水泥樓梯，僅能由一樓室外側門樓
            梯上二樓，以致於台北縣工務局會勘時認為一樓往
            二樓樓梯也要併入補習班範圍，一樓要變更等語，
            足見系爭地址目前客觀上已不能供經營補習班。原
            確定判決此部分論述，亦違反經驗法則。
    （三）證人曾怡穎之證言虛偽不實，原確定判決以之作為判
          決基礎，顯有違誤。
    爰依民事訴訟法第496條第1 項第1、10、13款再審事由之規
    定，提起本件再審之訴，並聲明：原確定判決廢棄。上
    開廢棄部分，再審被告之上訴駁回。
二、再審被告則以：本件不符民事訴訟施行法第9 條規定，其所
    為第二審上訴並無不合法；再審原告之陳述與卷附之證據業
    經原確定判決審認斟酌，伊並無詐欺再審原告之行為；證人
    曾怡穎之證言並非虛偽不實等語，資為抗辯，並聲明：再
    審之訴駁回。再審訴訟費用由再審原告負擔。
三、查再審原告前以兩造於92年7 月18日簽訂讓渡書，同年月31
    日其付清新台幣（下同）70萬元，取得再審被告經營之「薇
    多利亞文理短期補習班」之經營權，但在訂約前，再審被告
    有惡意隱匿「補習班立案之給付不能」之重大瑕疵，再審原
    告受此詐欺陷於錯誤與之訂約，已合法撤銷讓渡合約意思表
    示為由，提起本件返還讓渡金之訴訟。經第一審法院判決再
    審原告勝訴後，再審被告提起上訴，由本院93年度上易字第
    702 號廢棄第一審判決，改判駁回再審原告在第一審之訴訟
    而確定。再審原告以上開本院確定判決，未依民事訴訟施行
    法第9條規定以裁定駁回再審被告之第二審上訴，適用法規
    顯有錯誤；原確定判決未詳審再審原告陳述及所附證據，違
    反經驗法則，如經斟酌，再審原告可受較有利益之裁判；又
    證人曾怡穎之證言虛偽不實，原確定判決以之作為判決基礎
    ，顯有違誤為由，提起本件再審之訴。故本件所應審究者，
    厥為本院93年度上易字第702號確定判決是否有再審原告所
    列舉上開適用法規顯有錯誤、發現如經斟酌可受較有利益判
    決之證物及為判決基礎之證言為虛偽陳述之情事，茲分述如
    下：
  （一）關於適用法規顯有錯誤部分：
        按民事訴訟法第496 條第1項第1款所謂適用法規顯有
          錯誤者，係指確定判決所適用之法規顯然不合於法律
          規定，或與司法院現尚有效之大法官會議之解釋，或
          法院尚有效之判例顯然違反者而言（最高法院60年度
          台再字第170號判例要旨參照)，故不包括漏未斟酌證
          據及認定事實錯誤之情形在內。又確定判決消極的不
          適用法規，顯然影響裁判者，自屬民事訴訟法第496
          條第1項第1款所定適用法規顯有錯誤之範圍，應許當
          事人對之提起再審之訴，惟確定判決消極的不適用法
          規，對於裁判顯無影響者，不得遽為再審理由（司法
          院大法官會議釋字第177號解釋參照）。
        再審原告主張本院未依民事訴訟施行法第9 條規定以
          裁定駁回再審被告之第二審上訴，仍為實體上判決，
          適用法規顯有錯誤等語。惟查「上訴人有律師為訴訟
          代理人，或依書狀上之記載可認其明知上訴要件有欠
          缺者，法院得不行民事訴訟法第442條第2 項及第444
          條第1項但書之程序」，固為民事訴訟法施行法第9條
          定有明文。然再審被告於93年7月9日提起第二審上訴
          ，此有民事聲明上訴狀在卷可查（見本院93年度上易
          字第702號卷第7頁），再審被告僅於該上訴狀記載「
          上訴人即被告：丙○○、乙○○」，並於上訴狀末尾
          簽名，足見再審被告係以自己名義提起第二審上訴，
          並無委任律師提起，與上開民事訴訟法施行法第9 條
          所定要件不符。次查，上開再審被告提出之民事聲明
          上訴狀載有「上訴理由容後補呈」等語，固得認斯時
          再審被告已明知其上訴要件有欠缺，惟民事訴訟法第
          442條第3項規定：「上訴狀未具上訴理由者，不適用
          前項之規定」，既已明文排除民事訴訟法第442條第2
          項規定之適用（按：上訴狀未具上訴理由者，應適用
          同法第444條之1規定處理），自亦與上開民事訴訟法
          施行法第9條所定要件不符。且民事訴訟法施行法第9
          條係規定法院「得」不行民事訴訟法第442條第2項及
          第444條第1項但書之程序，惟是否為之，屬法院職權
          ，非當事人所得任意指摘。
        據此，再審原告指摘原確定判決有適用法規顯有錯誤
          之再審事由云云，洵無可採。
  （二）關於發現如經斟酌可受較有利益判決之證物部分：
        按當事人發現未經斟酌之證物或得使用該證物，且以
          如經斟酌可受較有利益之裁判者為限，得以再審之訴
          對於確定終局判決聲明不服。民事訴訟法第496條第1
          項第13款定有明文。惟「所謂當事人發見未經斟酌之
          證物或得使用該證物，係指在前訴訟程序不知有該證
          物，現始知之，或雖知有此而不能使用，現始得使用
          者而言」（最高法院32年上字第1247號判例意旨參照
          ）、「若在前訴訟程序事實審言詞辯論終結前已提出
          之證物，縱令原確定判決未加斟酌，亦無該款適用之
          餘地」（最高法院81年度台上字第1034號判決意旨參
          照）、「上開證物及證人之證言，均為前第二審訴訟
          程序所存之訴訟資料，並經第二審確定判決予以斟酌
          。無論其採證是否允當，有無忽略部分內涵，要與發
          見未經斟酌之證物情形有間」（最高法院81年度台上
          字第27 9號判決意旨參照）。
        再審原告主張原確定判決有民事訴訟法第496條第1項
          第13款再審事由等語，惟觀諸再審原告提出之民事再
          審理由狀，未見再審原告主張有何於前訴訟程序不知
          ，或不能使用之未經斟酌證物。至於民事再審理由狀
          所載之屋主葉萌逸證述聽聞再審被告敘述申請立案進
          度；92年5 月27日現場會勘未通過安全檢查，訂約後
          再審原告要否委託永福企業社續辦立案事項，已無實
          益；系爭地址原一樓往二樓樓梯已拆除，目前客觀上
          已不能供經營補習班之用等情，均為前訴訟程序事實
          審言詞辯論終結前已提出之訴訟資料，經原確定判決
          予以斟酌並載明採擷與否之理由，依上開說明，自與
          該款情形有間。至於再審理由狀指摘原確定判決忽視
          上開證據，違反經驗法則，認定不得解除讓渡契約與
          事實有違云云。然此係屬事實審法院綜合全辯論意旨
          ，本於職權就證據取捨依自由心證所為事實認定，核
          非發見或得引用之新證物。
        故再審原告援引民事訴訟法第496條第1項第13款之規
          定，為再審理由，亦屬無據。
  （三）關於為判決基礎之證言為虛偽陳述之部分：
        按證人經具結後，就為判決基礎之證言為虛偽陳述者
          ，以宣告有罪之判決或處罰鍰之裁定已確定，或因證
          據不足以外之理由，而不能為有罪之確定判決或罰鍰
          之確定裁定者為限，得提起再審之訴。民事訴訟法第
          496條第1項第10款、第2項分別定有明文。
        再審原告主張原確定判決以證人曾怡穎之證言作為判
          決基礎，但證人曾怡穎之證言虛偽不實，自得為民事
          訴訟法第496條第1項第10款再審事由等語。經查，原
          確定判決固採擷證人曾怡穎之有利於再審被告之證述
          情節，而作為判決基礎。但再審原告僅泛言曾怡穎之
          證言為虛偽，迄今未具體指陳證人曾怡穎有何因本件
          證述，而受宣告有罪之判決或處罰鍰之裁定已確定，
          或因證據不足以外之理由，而不能為有罪之確定判決
          或罰鍰之確定裁定諸情。其遽而援引民事訴訟法第49
          6條第1項第10款之規定，提起再審之訴，應屬無理。
四、綜上所述，再審原告主張原確定判決有民事訴訟法第496 條
    第1項第1、10、13款之再審事由提起本件再審之訴，即屬顯
    無再審理由，爰不經言詞辯論逕以判決駁回。又本件事證已
    臻明確，再審原告其餘主張、陳述及所提證據，經本院審酌
    後，均與本判決之論斷結果不生影響，毋庸逐一論述，附此
    敘明。
五、據上論結，本件再審之訴顯無再審理由，依民事訴訟法第50
    2條第2項、第78條規定，判決如主文。
中　　華　　民　　國　　94　　年　　10　　月　　31　　日
                  民事第十一庭  審判長法　官  阮富枝
　　　　　　　　　　　      　　　　　法　官  黃豐澤
　　　　　　　　　　　      　　　　　法　官  陳財旺
正本係照原本作成。
不得上訴。
中　　華　　民　　國　　94　　年　　11　　月　　1 　　日
　　　　　　　　　　　　　　　　　　　書記官  鄭淑昀
